【裁判字號】    98,重抗,5
【裁判日期】    980213
【裁判案由】    拍賣抵押物強制執行
【裁判全文】
臺灣高等法院臺南分院民事裁定  98年度重抗字第5號
抗  告  人  陽信商業銀行股份有限公司
法定代理人  乙○○
代  理  人  甲○○  台南市○○.
相  對  人  丙○○
            戊○○
            丁○○
上列抗告人因與相對人間拍賣抵押物強制執行事件，對於中華民
國97年12月24日臺灣臺南地方法院所為裁定（97年度執字第6239
6）提起抗告，本院裁定如下：
     主  文
原裁定關於駁回抗告人聲請對相對人丁○○強制執行部分廢棄，
發回台灣台南地方法院。
其餘抗告駁回。
抗告費用（相對人丙○○、戊○○部分）由抗告人負擔。
     理  由
一、聲請及抗告意旨略以：抗告人業已取得原審法院91年度拍字
    第3571號准許拍賣抵押物裁定（相對人為訴外人楊淑燕）及
    民國94年5月26日南院慶92年執吉字第5639號對相對人丙○
    ○、戊○○之債權憑證，聲請拍賣相對人丁○○所有台南市
    ○區○○段413-2、414及414-3地號土地之應有部分，並請
    求將地上建物（台南市○區○○段1649建號、1650建號）併
    付拍賣，竟遭原審裁定駁回強制執行之聲請，為此提起抗告
    ，請求廢棄原裁定云云。
二、經查：相對人丙○○、戊○○於82年5月10日以其共有之台
    南市○區○○段413-2地號，面積0.0012公頃（丙○○應有
    部分323／5300、戊○○應有部分59／5300）、414地號，面
    積0.1207公頃（丙○○應有共部分677／10000、戊○○應有
    部分110／10000）及414-3地號，面積0.0006公頃（丙○○
    應有部分677／10000、戊○○應有部分110／10000）土地，
    為供相對人丙○○向抗告人借款之擔保，設定新台幣（下同
    ）1,800萬元之本金最高限額抵押權，相對人丙○○並於82
    年7月30日向抗告人借款1,200萬元，惟自91年7月11日起未
    按期繳納本息，依約債務視為到期，相對人丙○○嗣於91年
    9月18日將台南市○區○○段413-2地號土地應有部分89／53
    00、414地號土地應有部分264／10000、414-3地號土地應有
    部分264／10000土地所有權移轉與訴外人楊淑燕，經抗告人
    取得原審法院91年度拍字第3571號准許對訴外人楊淑燕拍賣
    抵押物之裁定在案。此外，抗告人另取得原審法院94年5月
    26日南院慶92執吉字第5639號對相對人丙○○、戊○○之債
    權憑證（債權金額1,193萬元及利息），此有抗告人提出之
    土地登記謄本、建物登記謄本、抵押權設定契約書、他項權
    利證明書等在卷足按，堪信真正。
三、抗告人提出原審法院92年度執字第5639號債權憑證（債務人
    丙○○、戊○○），聲請對相對人丙○○、戊○○為強制執
    行，惟系爭台南市○區○○段413-2地號應有部分89／5300
    、414地號應有部分264／10000、414-3地號應有部分264／
    10000土地及地上建物即系爭1649建號及1650建號房屋，其
    所有權人均為相對人丁○○，並非相對人丙○○、戊○○所
    有，抗告人復未提報相對人丙○○、戊○○名義之其他財產
    以供執行，此部分既無可供執行之標的物，抗告人對相對人
    丙○○、戊○○強制執行之聲請，應予駁回。
四、抗告意旨另稱「系爭1649建號及1650建號房屋於82年5月10
    日設定抵押權時，已建造完成（74年建造），係在公寓大廈
    管理條例第4條第2項規定公布之前（84年6月28日公布），
    原審適用公寓大廈管理條例上開規定，裁定駁回抗告人將相
    對人丁○○名義系爭抵押土地與系爭地上建物併付拍賣之聲
    請，洵有未洽」等語，經查：
  (一)相對人丁○○名義所有之系爭台南市○區○○段413-2地號
    應有部分89／5300、414地號應有部分264／10000、414-3地
    號應有部分264／10000土地，係原所有權人即相對人丙○○
    於82年5月10日因借款設定抵押權與抗告人前身台南市第五
    信用合作社，其地上建物即台南市○區○○段1649建號及16
    50建號房屋，於74年3月20日興建完成，此有系爭土地及建
    物登記簿謄本在卷足憑，依上說明，系爭土地所設定抵押權
    之效力，固不及設定抵押土地之地上建物。
  (二)依84年6月28日公布之公寓大廈管理條例第4條第2項明定區
    分所有權人「專有部分不得與其所屬建築物共用部分之應有
    部分及其基地所有權或地上權之應有部分分離而為移轉或設
    定負擔。」，原裁定雖以在此情形之下，執行法院若僅拍賣
    設定抵押權之土地，而未將地上建物併付拍賣，即違反「區
    分所有權人專有部分不得與其所屬建築物共用部分分離」之
    規定，且依目前地政實務之見解，區分所有權人單獨拍賣土
    地或建物，應受公寓大廈管理條例第4條第2項規定之限制，
    並不能辦理移轉過戶之登記（內政部85年7月13日台內地字
    第8506813號函示、台南市東南地政事務所97年8月21日東南
    地所登字第0970007894號函參照），而無從執行，因駁回抗
    告人此部分強制執行之聲請。惟查，本件抗告人之抵押權係
    於82年5月10日設定取得，即在公寓大廈管理條例84年6月28
    日公布之前，則其是否受此條例規定之拘束，已非無疑？按
    民法第876條第1項規定「設定抵押權時，土地及其土地上之
    建築物，同屬於一人所有，而僅以土地或僅以建築物為抵押
    者，於抵押物拍賣時，視為已有地上權之設定，其地租、期
    間及範圍由當事人協議定之。不能協議者，得聲請法院以判
    決定之。」，則本件執行如不受公寓大廈管理條例第4條第2
    項規定之拘束，當得適用民法第876條第1項規定以解決拍定
    後土地與房屋所有權人不一之問題，而無不得拍賣之問題。
    況且，強制執行法第75條第3項亦規定「建築物及其基地同
    屬於債務人所有者，得併予查封、拍賣。」，茲查系爭台南
    市○區○○段413-2地號（應有部分89／5300）、414地號（
    應有部分264／10000）、414-3地號（應有部分264／10000
    ）土地及系爭土地之地上建物（台南市○區○○段1649建號
    及1650建號房屋），均係相對人丁○○名義所有，此有土地
    及建物登記謄本在卷可稽，依此規定，若認本件強制執行仍
    有公寓大廈管理條例第4條第2項規定之適用，亦得依上開強
    制執行法條之規定，將系爭土地及建物併予查封、拍賣亦無
    不得強制執行之情形（參照楊與齡著強制執行法第487頁）
    。
五、綜上所述，依84年6月28日公布之公寓大廈管理條例第4條第
    2項規定，區分所有權人專有部分固不得與其所屬建築物共
    用部分及其基地所有權之應有部分分離而為移轉或設定負擔
    。惟在84年6月28日公寓大廈管理條例第4條第2項公布之前
    ，單獨以土地或建物設定抵押權之債權人，勢將無法執行拍
    賣區分共有之抵押土地或建物，其債權將無從獲得滿足，殊
    非法律保護抵押債權人之道，亦有違法律不溯既往原則。且
    依強制執行法第75條第3項規定（如理由欄四），是否全然
    不得准許抗告人對系爭土地及建物合併拍賣之聲請，依上說
    明，仍非無研求之餘地，原審對此未予深究，逕以應受公寓
    大廈管理條例第4條第2項規定之拘束，因而駁回抗告人對相
    對人丁○○部分強制執行之聲請，洵有未洽，抗告意旨指摘
    原裁定不當，求為廢棄，為有理由，應由本院將原裁定關於
    相對人丁○○部分廢棄，發回由台灣台南地方法院更為妥適
    之處理。至於原審駁回抗告人對相對人丙○○、戊○○強制
    執行之聲請，核無不當，此部分抗告人之抗告，並無理由，
    應予駁回。
結論：本件抗告為一部有理由，一部無理由，應依強制執行法第
30條之1、民事訴訟法第495條之1第1項、第449條第1項、第492
條、第95條、第78條裁定如主文。
中    華    民    國    98    年    2     月    13    日
                  民事第三庭    審判長法  官  陳光秀
                                      法  官  莊俊華
                                      法  官  曾平杉
上為正本係照原本作成。
如不服本裁定，僅得於收受本裁定正本送達後10日內以適用法規
顯有錯誤為理由，向本院提出再抗告狀（須附繕本）依法應繳納
抗告費新台幣1千元，並委任律師為訴訟代理人始可再抗告。
中    華    民    國    98    年    2     月    13    日
                                      書記官  葉秀珍
【附記】
民事訴訟法第495條之1第2項準用同法第466條之1第1、2項規定
：
(1)對於第二審判決上訴，上訴人應委任律師為訴訟代理人。但上
  訴人或其法定代理人具有律師資格者，不在此限。
(2)上訴人之配偶、三親等內之血親、二親等內之姻親，或上訴人
  為法人、中央或地方機關時，其所屬專任人員具有律師資格並
  經法院認為適當者，亦得為第三審訴訟代理人。
民事訴訟法第466條之2：
  上訴人無資力委任訴訟代理人者，得依訴訟救助之規定，聲請
  第三審法院為之選任律師為其訴訟代理人。


司法院資訊處製作；財團法人民間司法改革基金會備份。
